【裁判字號】    94,訴,2123
【裁判日期】    951030
【裁判案由】    強盜
【裁判全文】
臺灣桃園地方法院刑事判決              94年度訴字第2123號
公  訴  人  台灣桃園地方法院檢察署檢察官
被      告  丙○○
                      號
                    （
選任辯護人  彭國良律師
被      告  乙○○
                      巷五號
選任辯護人  吳晨馨律師
            趙昌平律師
上列被告等因強盜案件，經檢察官提起公訴（94年度偵字第1145
9 號），本院判決如下：
    主  文
丙○○共同意圖為自己不法之所有，攜帶兇器，以脅迫至使不能
抗拒，而取他人之物，處有期徒刑參年陸月。非管制刀械壹把（
開山刀，刀刃約35公分長，刀柄約14.5公分）沒收。
乙○○共同意圖為自己不法之所有，攜帶兇器，以脅迫至使不能
抗拒，而取他人之物，處有期徒刑貳年。緩刑伍年。非管制刀械
壹把（開山刀，刀刃約35公分長，刀柄約14.5公分）沒收。
    事  實
一、丙○○與乙○○為男女朋友關係，於民國94年5 月10日晚間
    ，因欠缺金錢花用，竟意圖為自己不法之所有，基於共同之
    強盜犯意聯絡，謀議於翌（11）日一同至便利超商，由丙○○持刀強盜、乙○○在外把風。嗣於5 月11日凌晨2 時15分
    許，丙○○騎乘乙○○向其老闆楊洪慈借用之車號SLZ －91
    8 號機車搭載乙○○至桃園龍潭鄉○○路110 號「OK便利商
    店」門口，由乙○○在門外把風，丙○○則自機車置物箱內
    持其所有而預先已備妥、客觀上具有危險性、足以對他人生
    命、身體、安全構成威脅之開山刀一把（刀刃約長35公分，
    刀柄約長14.5公分，非屬槍砲彈藥刀械管制條例之管制刀械
    ），進入該店內櫃臺，先以該開山刀猛力朝櫃臺桌面劈砍後
    ，以此現在惡害通知店員丁○○，復向店員丁○○表示要借
    用新台幣（下同）2000元，並嚇稱：不准報警，否則要拿刀
    砍殺等語，丁○○因懾於丙○○所持之開山刀可立即傷及其
    身體、生命之安全而心生畏懼至不能抗拒，遂遵其指示隨即
    打開收銀台，將800 元鈔票及零錢一把（事後點算為979 元
    ）裝入塑膠袋內後，交予丙○○，丙○○另取走「藍星」牌
    香煙一包，得手後，復與乙○○騎乘前開車輛逃離現場，丁○○乃自店內追出，並立即告知店主任甲○○，遂至派出所
    報案。嗣於同日（11日）上午9 時許，丙○○與乙○○於具
    有偵查職務之員警尚未發覺其等犯罪，自行攜帶上揭財物至
    該便利商店欲歸還，經店長甲○○報警後隨同到案說明，並
    帶同警方至桃園縣龍潭鄉安康新村193 號2 之3 室住處起出
    上開開山刀一把，始悉上情。
二、案經桃園縣政府警察局平鎮分局移報臺灣桃園地方法院檢察
    署檢察官偵查起訴
    理  由
壹、證據能力方面
一、被告乙○○於檢察官偵訊時之自白
    被告乙○○雖辯稱於檢察官偵訊時之自白，係因檢察官於訊
    問時拍桌斥喝而心生畏懼，始為該等自白，故該等自白係出
    於不正方法云云。按被告之自白須非出於不正方法所取得，
    而本於被告之任意性所為陳述，且與事實相符，始具有證據
    能力，刑事訴訟法第156 條第1 項固定有明文；然查，經本
    院當庭勘驗被告乙○○於檢察官偵訊時之光碟內容，顯示檢
    察關於訊問被告乙○○及丙○○時態度溫和、語氣和緩，並
    無被告乙○○所辯之拍桌斥喝或其餘令被告乙○○、丙○○
    心生畏怖之舉動等情（見本院卷二第72頁）；況被告乙○○
    、丙○○二人於坦承犯行時係一同接受訊問而未隔離，被告
    乙○○既非單獨接受訊問，當更無何令其心生畏懼之可能，
    甚者，於檢察官告知刑事訴訟法第181 條之拒絕證言權並命
    具結後以證人身份訊問被告二人，被告二人亦再度坦承犯罪
    ，實無何證據顯示被告乙○○該等陳述係出於不正方法，又
    核與事證相符（詳見後述），自當具有證據能力。
二、被告以外之人審判外之陳述：
    按被告以之人於審判外之陳述，雖不符前4 條之規定，而經
    當事人於審判程序同意作為證據，法院審酌該言詞陳述或書
    面陳述作成時之情況，認為適當者，亦得為證據。當事人、
    代理人或辯護人於法院調查證據時，知有第159 條第1 項不
    得為證據之情形，而未於言詞辯論終結前聲明異議者，視為
    有前項之同意，刑事訴訟法第159 條之5 定有明文。立法意
    旨在於傳聞證據未經當事人之反對詰問予以核實，原則上先
    予排除，惟若當事人已放棄詰問或未聲明異議，基於證據資
    料愈豐富，愈有助於真實發現之理念，且強化言詞辯論主義
    ，法院自可承認該傳聞證據例外擁有證據能力。經查，證人
    楊洪慈、丁○○於警詢時之陳述，雖均係被告以外之人於審
    判外之陳述，性質上屬傳聞證據，惟經被告二人及其等辯護
    人於本院準備程序中就該等證據能力表示無意見，復於本院
    審理時未聲明異議，本院審酌該言詞陳述作成時之情況，並
    查無其他不法之情狀，足認為得為本案之證據，依刑事訴訟
    法第159 條之5 第1 項之規定有證據能力。
貳、實體方面
一、訊據被告丙○○坦承確有於上開時、地持刀強盜之犯行，而
    被告乙○○固坦言於上開時、地搭乘被告丙○○所騎乘之機
    車至該便利商店門口，惟辯稱不知道丙○○要行搶，也沒有
    把風云云。經查：
（一）被告丙○○、乙○○二人前開事前謀議強盜及下手強盜之
      過程，均業據被告丙○○、乙○○二人於檢察官偵訊時自
      白在卷，而被告二人並經檢察官告以拒絕證言權後具結後
      ，以證人身份接受訊問亦為相同供述（見94年核退字第11
      06號偵卷第9 至11頁）；且於被告乙○○經緝獲到案為本
      院訊問時亦供承：（對起訴書之犯罪事實有何意見？）有
      這回事、我承認有起訴書的犯罪事實等語（見本院卷一第
      121 頁、第130 至131 頁）；又被告二人係男女朋友關係
      ，為被告二人所是認，且案發前二人本係共同租屋同居，
      本案係因無法支應房租及生活費用，始起意強盜等情，為
      被告丙○○於本院審理時證述在卷（見本院卷二第33頁）
      ，被告乙○○亦自承其二人共同租屋處有積欠房租之情況
      （見本院卷二第48頁），則由此以觀，被告乙○○與被告
      丙○○二人既係共同租屋同居，經濟關係緊密，二人為謀
      求支應共同之房租及生活費用等經濟問題，事先共同起意
      、謀議至便利商店強盜，當符合常理。又被告丙○○於上
      開時、地持刀強盜，被告乙○○則於被告丙○○強盜之際
      於門外等候等過程，亦為被害人丁○○於警詢及本院審理
      時指述在卷（見94年偵字第11459 號偵卷第2 至3 頁、第
      26至28頁、本院卷二第57至58頁、第94至98頁），而證人
      丁○○與被告二人均素不相識，應無誣陷被告二人之虞，
      其所為證言自足堪採憑。此外，並有扣案之開山刀一把及
      照片2 張可資佐證（刀刃約長35公分，刀柄約長14.5公分
      ，非屬槍砲彈藥刀械管制條例之管制刀械，另經送桃園縣
      政府警察局鑑定認非屬槍砲彈藥刀械管制條例之管制刀械
      等情，見94年偵字第11459 號卷第38頁、本院卷二第72
      頁、第81頁），則被告丙○○、乙○○上開任意性自白核
      與事證相符，可堪採信。
（二）被告乙○○雖辯以前詞，被告丙○○於警詢及本院審理時
      以證人身份訊問時則證稱乙○○不知道伊要強盜云云。然
      查，此已與被告二人前述供述不符；又查被告丙○○、乙○○二人於94年5 月10日晚間即案發前至少6 個小時都在
      一起，二人並一同前往龍潭陸軍總部外某處之卡拉OK唱歌
      喝酒，而被告丙○○、乙○○於案發前因無法繳付房租乃
      一同借住於乙○○老闆楊洪慈住處，於94年5 月10日晚間
      6 時許被告二人出門前，被告乙○○乃向證人楊洪慈借用
      上開機車等情，為被告乙○○於本院審理時（見本院卷二
      第41頁、第47頁）及證人楊洪慈於警詢時（見94年偵字第
      11459 號卷第24至25頁）供述在案；復觀諸扣案之開山刀
      一把，長約刀刃約長35公分，刀柄約長14.5公分，總長度
      將近50公分，則被告丙○○、乙○○於出發時，被告丙○○取出該開山刀藏放至機車之際，被告乙○○焉有可能未
      見或不知；再者，被告丙○○於進入店內強盜之際，被告
      乙○○坐於門外停置之機車，距離商店門口約二公尺處，
      以該距離得以觀察店內情形，被告丙○○強盜得手後即騎
      乘機車搭載被告乙○○離開，證人丁○○追出後僅記下機
      車車牌後數字（未記下前列英文字母）一節，亦為證人丁○○證述明確，是被告乙○○於被告丙○○強盜之際留滯
      於該便利商店門口，對於被告丙○○入內強盜之舉亦當明
      瞭，卻未有何驚慌逃跑或呼叫制止，復於被告丙○○強盜
      得手後隨即迅速由丙○○騎乘機車離去，並無何猶豫或驚
      慌行止等反應，顯與一般不知情之人之反應大相逕庭，顯
      見被告乙○○當係事前已與被告丙○○對於強盜有所謀議
      ，於被告丙○○下手強盜時擔任把風之分工甚明。反觀被
      告丙○○、乙○○所辯情節，被告丙○○若果係欲自行下
      手強盜而被告乙○○並不知情，則由被告丙○○於出發時
      即藏放開山刀以觀，當係事先即預謀、計畫下手強盜而非
      臨時起意，則被告丙○○既已事先預謀強盜，則當自行前
      往即可，又何須搭載不知情之女友乙○○一同前去，一方
      面致其女友乙○○於重刑訴追之危，一方面被告乙○○對
      於被告丙○○突如其來之舉當驚慌失措，乃至妨礙被告丙○○下手強盜或於耽誤逃離之時間，是被告乙○○所辯難
      以採信，被告丙○○之證述當係迴護其女友乙○○之詞，
      亦不足採。
（三）至被告丙○○、乙○○雖經本院送請法務部調查局進行測
      謊，對於「其未與乙○○謀議作案」、「乙○○未幫其把
      風」之問題，被告二人均無情緒波動反應，乃研判未說謊
      （本院卷二第59頁、第111 頁）。然測謊鑑定之過程，係
      以受測者對於事實陳述時之情緒波動程度為判別基礎，而
      受測者之情緒波動，恆受陳述當時之心理、生理、情緒或
      壓力等因素影響，故其鑑定結果不能作為判斷其供述是否
      真實之唯一憑據，斟酌被告乙○○前於檢察官偵訊時已為
      自白，嗣後所辯又核與上開事證、常情多所違背，自不能
      僅以其等經測謊無情緒波動反應，即無視上開諸多不利被
      告乙○○之事證，遽為對其為有利之認定，是上開測謊報
      告即不足採。
（四）又被告丙○○雖另辯以：伊有躁鬱症，因而犯案云云。然
      經本院函請行政院衛生署桃園療養院就被告丙○○犯案時
      之精神狀況為鑑定，鑑定結果認為被告丙○○犯案時之精
      神狀況應未達精神耗弱之程度一情，有該院精神鑑定報告
      書一份在卷可稽（見本院卷三第41頁至43頁），是被告丙○○此部分辯解亦無足採。
二、論罪科刑
（一）按所謂兇器，其種類並無限制，凡客觀上足以對人之生命
      、身體、安全構成威脅，具有危險性之兇器均屬之，且祇
      須行竊時攜帶此種具有危險性之兇器為已足，並不以攜帶
      之初有行兇之意圖為必要，最高法院七十九年度台上字第
      五二五三號判例意旨參照，前揭判例雖係就攜帶兇器竊盜
      罪立論，惟就本案攜帶兇器強盜罪亦應為相同之解釋。查
      被告丙○○、乙○○強盜時所持之開山刀，刀刃長約35公
      分，刀柄長約14.5公分，質地堅硬、刀刃鋒利之金屬製品
      ，在客觀上顯足以危害他人生命、身體之安全，自屬兇器
      無疑。
（二）次按恐嚇取財與強盜罪，二者就其同具有不法得財之意思
      ，及使人交付財物而言，固無異趣，但就被害人是否喪失
      意思自由，不能抗拒言之，前者被害人尚有意思自由，後
      者被害人之意思自由已被壓制，達於不能抗拒之程度，故
      恐嚇取財罪，其恐嚇行為雖不以將來之惡害通知為限，即
      以目前之危害相加，亦屬之。但必其強暴、脅迫手段，尚
      未使被害人達於不能抗拒之程度始可，如其強暴、脅迫行
      為，已使被害人喪失意思自由，達於不能抗拒之程度，即
      應構成強盜罪，而非恐嚇取財罪（87年度台上字第2278號
      參照）。至於是否「不能抗拒」又應以通常人之心理狀態
      為準。如行為人所實施之不法手段足以抑制通常人之抗拒
      ，使之喪失自由意思，即與之意義相當。反之則否。又按
      強盜罪之強暴、脅迫，祇須抑壓被害人之抗拒或使被害人
      身體上、精神上，處於不能抗拒之狀態為已足，其暴力縱
      未與被害人身體接觸，仍不能不謂有強暴、脅迫行為。強
      盜罪所施用之強暴、脅迫手段，祇須足以壓抑被害人之抗
      拒，使其喪失意思自由為已足，縱令被害人實際無抗拒行
      為，仍於強盜罪之成立，不生影響，最高法院三十一年度
      上字第一三一二號、六十五年度台上字第一二一二號、二
      十二年度上字第三一七號、三十年度上字第三○二三號、
      六十四年度台上字第一一六五號判例，以及八十年度台非
      字第三六○號裁判可資參照。查被告丙○○持開山刀於深
      夜進入便利商店，店內僅被害人丁○○一弱女子，先以該
      開山刀劈砍櫃臺桌面，向被害人丁○○嚇稱不准報警，否
      則要拿刀砍殺等語，一般人實已難抗拒，當為直接現在之
      惡害通知，屬對於人之精神施加暴力之脅迫行為，依一般
      社會通念判斷，足認被害人在此一情況之下，顯已完全喪
      失其行動自主之能力，而陷於不能抗拒之境，至為灼然，
      則被告二人於被害人身陷上開不能抗拒之情境下，強取他
      人財物，當構成強盜行為甚明。
（三）核被告丙○○、乙○○所為，係犯刑法第330 條之攜帶兇
      器強盜罪。被告丙○○、乙○○對於上開犯行，有犯意聯
      絡與行為分擔，為共同正犯。按刑法關於自首減刑之規定
      ，係以對於未發覺之犯罪，在有偵查犯罪職權之公務員知
      悉犯罪事實及犯人之前，向職司犯罪偵查之公務員坦承犯
      行，並接受法院之裁判而言；而所謂「發覺」，雖不以有
      偵查犯罪之機關或人員確知其人犯罪無誤為必要，但仍須
      有確切之根據得為合理之可疑者，始屬發覺。查被告丙○○、乙○○於強盜後即騎乘機車逃逸，被害人丁○○雖有
      自便利商店內追出記下車號，然被害人丁○○僅記下被告
      二人騎乘之機車車號之數字部分，未及記下車號之英文數
      字部分，員警尚無法追查，嗣後被告丙○○、乙○○於同
      日上午9 時許自行至便利商店自承為犯罪人並歸還財物，
      且隨同至警局製作筆錄等情，業據被害人丁○○（同前述
      ）、員警陳正雄證述明確（見本院卷三第13至15頁）；是
      以於被告二人尚未自行到案前，員警尚無從以被害人之指
      述知悉或循線追查本案之犯罪人，則被告二人於當日上午
      9 時許即自行至便利商店歸還財物，並至警局製作筆錄，
      顯有接受法院裁判之意思，均已符合自首之要件，應依法
      減輕其刑。（按被告行為後，刑法第28條關於共同正犯、
      第62條前段關於自首之規定均業已於95年7 月1 日修正施
      行，查被告丙○○、乙○○不論依新法或舊法規定，均構
      成共同正犯，惟依舊法規定自首係應減輕其刑，新法則規
      定得減輕其刑，以適用舊法對於被告二人較為有利，自應
      依修正後刑法第2 條第1 項前段適用較有利於被告二人之
      行為時法律）。
（四）按犯罪之情狀顯可憫恕，認科以最低度刑仍嫌過重者，得
      酌量減輕其刑，修正前刑法第59條定有明文，查被告乙○○因一時經濟困窘，與被告丙○○謀議強盜，並擔任把風
      之分工，然查被告乙○○於犯案時年僅19歲，涉世未深，
      思慮不週，且其僅擔任把風之分工，未下手實施強盜行為
      涉案程度較輕，雖犯後於本院審理時否認犯行，惟姑念其
      年紀尚輕，遭此重刑追訴驚恐未定，未能坦認錯誤，亦屬
      常情，又已將強盜款項如數歸還，是就被告乙○○之部分
      ，衡情即使論以法定最輕本刑，猶屬過重，其犯罪之情狀
      ，衡情尚有可憫之處，爰依修正前刑法第59條規定，就被
      告乙○○強盜犯行，予以酌量遞減其刑（按被告乙○○行
      為後，刑法第59條之規定亦於95年7 月1 日修正施行，然
      僅係法院就刑之酌減審認標準見解之明文化，雖非屬法律
      之變更，參見最高法院95年第8 次刑事庭會議決議案，惟
      依前述應整體適用修正前之刑法）。
（五）爰審酌被告二人均年輕力盛，未思以己力賺取所需，共同
      以上開手段強盜被害人，危害社會治安嚴重，造成被害人
      內心陰霾頗深，惟念其等未造成被害人受傷，均非惡極之
      人，另參考其等犯後之態度、所強盜財物金額、生活狀況
      、智識程度等一切情狀，各量處如主文所示之刑。
（六）又查被告乙○○未曾受有期徒刑以上刑之宣告，此有臺灣
      高等法院被告全國前案紀錄表在卷可按，其因一時失慮，
      致罹刑典，經此教訓應能知所警惕而無再犯之虞，本院綜
      核其個人與家庭環境各情，認其所受之刑之宣告以暫不執
      行為適當，爰併諭知緩刑5 年，以策來茲。
（七）扣案之開山刀一把，為被告丙○○所有、供被告二人強盜
      所用之物，業據被告二人供述在卷，爰依法宣告沒收。
據上論斷，應依刑事訴訟法第299 條第1 項前段，修正後刑法第
2 條第1 項前段，刑法第330 條，修正前刑法第28條、第62條前
段、第59條、第38條第1 項第2 款，修正後刑法第74條第1 項第
1款，判決如主文。
本案經檢察官鄭東峰到庭執行職務。
中    華    民    國    95    年    10    月    30    日
                  刑事第十二庭審判長法  官  游  紅  桃
                                    法  官  江  俊  彥
                                    法  官  陳  雪  玉
以上正本證明與原本無異。
如不服本判決，應於判決送達後10日內向本院提出上訴狀（應附
繕本），上訴於臺灣高等法院。
                                    書記官  戴  育  萍
中    華    民    國    95    年    10    月    31    日
附錄本案論罪科刑法條：
中華民國刑法第330條
（加重強盜罪）
犯強盜罪而有第 321 條第 1 項各款情形之一者，處 7 年以上有
期徒刑。
前項之未遂犯罰之。


司法院資訊處製作；財團法人民間司法改革基金會備份。
